【裁判字號】    99,上易,732
【裁判日期】    991102
【裁判案由】    返還剩餘款
【裁判全文】
臺灣高等法院民事判決                 99年度上易字第732號
上  訴  人  乙○○○
訴訟代理人  甲○○
被  上訴人  上海商業儲蓄銀行股份有限公司民生分公司
法定代理人  黃炳華
訴訟代理人  丙○○
上列當事人間請求返還剩餘款事件，上訴人對於中華民國99年6
月23日台灣台北地方法院98年度訴字第1231號第一審判決提起上
訴，並為訴之追加，本院於99年10月19日言詞辯論終結，判決如
下：
    主    文
上訴及追加之訴均駁回。
第二審訴訟費用（含追加之訴部分）由上訴人負擔
    事 實 及 理 由
一、按第二審程序，訴之變更或追加，非經他造同意，不得為之
    。民事訴訟法第446條第1項前段定有明文。本件上訴人於本
    審追加請求確認最高限額抵押權自始不存在，被上訴人對於
    上訴人上開追加無異議，而為本案之言詞辯論，視為同意追
    加，先予敘明。
二、本件上訴人於原審起訴主張：伊於民國（下同）94年4月20
    日以其所有門牌號碼為臺北市○○區○○街507巷4號之房屋
    及其坐落基地（下稱系爭房地），為擔保訴外人即伊長女黃
    玉卿對被上訴人所欠借款新臺幣（下同）420萬元之清償，
    設定504萬元之最高限額抵押權予被上訴人。嗣伊於95年4月
    14日將系爭房地變賣後，除清償上開借款之本金、利息外，
    被上訴人尚扣留979,726元，迄今2年餘，仍未退還上開款項
    。為此，爰依被上訴人書立之同意書（下稱系爭同意書）提
    起本件訴訟，請求被上訴人返還前開剩餘款項等情，求為命
    被上訴人應給付979,726元之判決。
三、被上訴人則以：上訴人以其所有之系爭房地設定第一順位最
    高限額抵押權504萬元予伊，以擔保訴外人黃玉卿對伊所負
    借款、票款、墊款、保證等債務之清償。而當時黃玉卿除其
    個人借款外，尚擔任訴外人漢德環境衛生工程有限公司（下
    稱漢德公司）對伊借款之連帶保證人。嗣上訴人欲出售系爭
    房地，遂向伊申請以504萬元清償債務後塗銷抵押權之設定
    ，伊並同意上訴人以其所支付之504萬元其中4,060,274元清
    償黃玉卿之個人借款，餘979,726元，於處分漢德公司之擔
    保品後，沖償黃玉卿就漢德公司對伊借款所負之連帶保證債
    務，倘漢德公司之借款全數清償後仍有餘額，就該餘額無息
    退還上訴人。又因漢德公司之擔保品雖於96年4月25日二拍
    拍定，但至今尚未分配，是漢德公司之借款既尚未清償完畢
    ，黃玉卿之保證債務即仍存在，伊即無從依系爭同意書之約
    定退還前開剩餘款項與上訴人云云，資為抗辯。
四、原審就上訴人之請求為其敗訴之判決，上訴人不服，提起上
    訴，並為訴之追加，其上訴及追加之聲明為：(一)原判決廢棄
    。(二)確認最高限額抵押權自始不存在，被上訴人應返還剩餘
    款979,726元。(三)第一、二審訴訟費用由被上訴人負擔。被
    上訴人答辯聲明為：上訴駁回。
五、本件經依民事訴訟法第463條、第270條之1第1項第3款規定
    ，整理兩造不爭執事項並協議兩造簡化爭點為：
  (一)兩造不爭執事項：
  1.上訴人於94年4月20日以其所有之系爭房地設定第一順位最
    高限額抵押權504萬元予被上訴人，以擔保訴外人黃玉卿對
    被上訴人所負借款、票款、墊款、保證等債務之清償。
  2.又訴外人黃玉卿除其個人借款420萬元外，尚擔任訴外人漢
    德公司向被上訴人借款之連帶保證人。嗣因上訴人欲出售系
    爭房地，遂向被上訴人聲請以504萬元清償債務後塗銷抵押
    權之設定，被上訴人並書立系爭同意書予上訴人，表明：「
    茲收到乙○○○給付新臺幣伍佰零肆萬元，其中新臺幣肆佰
    零陸萬零貳佰柒拾肆元整，清償黃玉卿之個人借款，剩餘新
    台幣玖拾柒萬玖仟柒佰貳拾陸元整，於處分漢德環境衛生工
    程有限公司（ID：00000000）之擔保品後，沖償黃玉卿就漢
    德環境衛生工程有限公司（ID：00000000）對本行借款所負
    之連帶保證債務，倘漢德環境衛生工程有限公司（ID：0000
    0000）之借款全數清償後仍有餘額，就該餘額無息退還予乙
    ○○○。」等語。而系爭房地所設定之上開最高限額504萬
    元抵押權並已辦畢塗銷登記。
  3.被上訴人於95年間向原審法院聲請拍賣訴外人漢德公司之擔
    保物，經該院以95年度執宙字第47426號拍賣抵押物強制執
    行事件受理在案，該拍賣抵押物強制執行事件並於96年4月
    25日經拍賣程序二拍拍定，原定97年12月30日實行分配，嗣
    因臺北市稅捐稽徵處中南分處聲明異議，故於更正分配表後
    改定98年5月13日實行分配，復改為99年2月3日實行分配，
    嗣該件執行債務人謝成祥提起分配表異議之訴，致執行程序
    未能繼續，案款尚未分配。
  4.以上事實，有上訴人及被上訴人所提申請書、同意書、民事
    陳報狀、原審法院民事執行處97年11月24日北院錦95執宙字
    第47426號函、98年4月10日北院隆宙字第47426號函（見原
    審卷第3頁、第28頁至第29頁至第35頁、第43頁）附卷可稽
    ，並經原審調閱該院95年度執字第48426號卷宗（影本置於
    卷後）查明屬實，且為兩造所不爭執。
  (二)兩造爭執事項：
  1.上訴人於本審追加請求確認最高限額抵押權自始不存在，可
    否准許？
  2.上訴人依系爭同意書請求被上訴人返還剩餘款979,726元，
    應否准許？
六、茲就兩造爭執事項分述如下：
  (一)上訴人於本審追加請求確認最高限額抵押權自始不存在，可
    否准許：
  1.經查，上訴人為擔保訴外人黃玉卿對被上訴人所負借款420
    萬元之清償，以系爭房地設定最高限額抵押權504萬元予被
    上訴人，以擔保黃玉卿對被上訴人所負借款、票款、墊款、
    保證等債務之清償，嗣上訴人將系爭房地變賣遂向被上訴人
    申請以504萬元清償黃玉卿債務後塗銷系爭抵押權登記，而
    該抵押權業經塗銷完畢，並將系爭房地所有權移轉登記與買
    受人等事實，有抵押權設定契約書、他項權利證明書、申請
    書及同意書等影本在卷可證（見原審卷第28、29頁、本院卷
    第23至29頁），是系爭最高限額抵押權業因塗銷而消滅。
  2.按確認法律關係成立或不成立之訴，以確認現在之法律關係
    為限，如已過去或將來應發生之法律關係，則不得為此訴之
    標的（最高法院49年台上字第1813號判例參照）。本件系爭
    最高限額抵押權業因塗銷而消滅，已屬過去之法律關係，不
    得為確認之訴之標的，上訴人追加請求確認其自始不存在，
    自不能准許。
  (二)上訴人依系爭同意書請求被上訴人返還剩餘款979,726元，
    應否准許：
  1.查上訴人出售系爭房地，申請被上訴人塗銷系爭抵押權時，
    其申請書謂：「申請人乙○○○（即上訴人）前提供坐落台
    北市○○區○○街507巷4號之不動產，設定第一順位最高限
    額抵押權新台幣伍佰零肆萬元，擔保債務人黃玉卿（ID：Ｚ0
    00000000）對上海商業儲蓄銀行（即被上訴人）所負之借款
    、票款、墊款、保證等債務。申請人擬出售上述不動產，茲
    申請貴行准予於清償新台幣伍佰零肆萬元後，塗銷上述抵押
    權登記。」（見原審卷第28頁），亦即上訴人清償黃玉卿對
    被上訴人所負債務504萬元後，申請被上訴人塗銷上開抵押
    權；被上訴人同意上訴人之申請，並出具同意書與上訴人。
    其同意書謂：「茲收到乙○○○給付新臺幣伍佰零肆萬元，
    其中新臺幣肆佰零陸萬零貳佰柒拾肆元整，清償黃玉卿之個
    人借款，剩餘新台幣玖拾柒萬玖仟柒佰貳拾陸元整，於處分
    漢德環境衛生工程有限公司（ID：00000000）之擔保品後，
    沖償黃玉卿就漢德環境衛生工程有限公司（ID：00000000）
    對本行借款所負之連帶保證債務，倘漢德環境衛生工程有限
    公司（ID：00000000）之借款全數清償後仍有餘額，就該餘
    額無息退還予乙○○○。」等語，此同意書並經上訴人於其
    下方簽名同意（見原審卷第29頁、本院卷第24頁），是依該
    同意書關於被上訴人返還剩餘款予上訴人之約定（因上訴人
    亦於同意書上簽名同意），乃繫於被上訴人就漢德公司之擔
    保品處分後是否獲得滿足清償黃玉卿就漢德公司所負被上訴
    人之債務為其生效要件，性質上為附停止條件之法律行為，
    依民法第99條第1項規定，於條件成就時，始發生效力。
  2.次查，上訴人於94年4月20日以其所有之系爭房地設定第一
    順位最高限額抵押權504萬元予被上訴人，以擔保訴外人黃
    玉卿對被上訴人所負借款、票款、墊款、保證等債務之清償
    ，而黃玉卿除其個人借款420萬元外，尚擔任訴外人漢德公
    司向被上訴人借款之連帶保證人，此為上訴人所不否認，而
    被上訴人於95年間向原審法院聲請拍賣漢德公司之擔保物，
    經該院以95年度執宙字第47426號拍賣抵押物強制執行事件
    受理在案，該拍賣抵押物強制執行事件並於96年4月25日經
    拍賣程序二拍拍定，原定97年12月30日實行分配，因臺北市
    稅捐稽徵處中南分處聲明異議，故於更正分配表後改定98年
    5月13日實行分配，復改為99年2月3日實行分配，嗣該件執
    行債務人謝成祥提起分配表異議之訴，致執行程序未能繼續
    等事實，亦有民事陳報狀、原審法院民事執行處97年11月24
    日北院錦95執宙字第47426號函、98年4月10日北院隆宙字第
    47426號函（見原審卷第29頁至第35頁、第43頁）在卷足憑
    ，且有該院95年度執字第48426號卷宗影本為證。準此，被
    上訴人就系爭同意書所約定應返還上訴人之979,726元剩餘
    款之條件尚未成就，則被上訴人以此抗辯其無從依系爭同意
    書之約定退還前開剩餘款項，自屬有據，從而，上訴人依系
    爭同意書請求被上訴人返還剩餘款，即屬無從准許。
七、綜上所述，上訴人依系爭同意書之約定，請求被上訴人給付
    剩餘款979,726元及追加請求確認最高限額抵押權自始不存
    在，均為無理由，不應准許。原審因而就返還剩餘款部分為
    上訴人敗訴之判決，並無不合。上訴論旨仍執前詞，指摘原
    判決不當，求予廢棄改判及追加請求確認最高限額抵押權自
    始不存在，均為無理由，應予駁回。
八、本件事證已明，兩造其餘之攻擊防禦方法及所提之證據，核
    與判決結果無影響，毋庸予以論述，併此敘明。
九、據上論結，本件上訴及追加之訴均為無理由，依民事訴訟法
    第449條第1項、第78條，判決如主文。
中    華    民    國    99    年    11    月     2    日
                        民事第二庭
                            審判長法  官  林敬修
                                  法  官  黃豐澤
                                  法  官  張靜女
正本係照原本作成。
不得上訴。
中    華    民    國    99    年    11    月     2    日
                                  書記官  林麗觀

司法院資訊處製作；財團法人民間司法改革基金會備份。
